臺灣臺中地方法院民事判決
110年度保險字第8號
原      告  陳施氷  
訴訟代理人  曾勁元律師    
被      告  國泰人壽保險股份有限公司

法定代理人  黃調貴  
訴訟代理人  徐來弟  
上列當事人間請求給付保險金事件，本院於民國111年1月25日言
詞辯論終結，判決如下：
    主      文
原告之訴及假執行之聲請均駁回。
訴訟費用由原告負擔。
    事實及理由
一、原告起訴聲明第1項原請求「被告應給付原告新臺幣（下同
    ）215萬元，及自民國109年6月6日起至清償日止，按年息10
    %計算之利息。」嗣原告於111年1月13日具狀變更聲明為「
    被告應給付原告215萬元，及自民國109年6月5日起至清償日
    止，按年息10%計算之利息。」（見本院卷第451頁）核屬擴
    張應受判決事項之聲明，合於民事訴訟法第255條第1項第3
    款規定，應予准許。
二、原告主張：其為訴外人李佳樺之外祖母，李佳樺以原告為被
    保險人，於108年10月26日與被告訂立新旅行平安保險契約
    （下稱系爭保險），保額為200萬元，有效期間自同日起至1
    09年4月23日止共計180日、保單號碼0000000000號，旅行地
    點為美國及加拿大（下稱美加地區），即臺灣及美加地區均
    為保險地，另附加傷害醫療保險給付之附加條款（下稱系爭
    附加條款），保額40萬元。嗣原告於108年10月31日晚間在
    其位於臺中市烏日區之住家騎樓發生意外跌倒，至烏日林新
    醫院急診就醫並支出手術費用15萬元。其後於同年12月27日
    在安養機構復健期間再度因意外跌倒，造成中樞神經系統受
    創無法自理，被告應依保險契約給付200萬元，詎被告迄未
    給付，故依法提起本件訴訟等語，並聲明：（一）被告應給
    付原告215萬元，及自109年6月5日起至清償日止，按年息10
    %計算之利息。（二）願供擔保，請准宣告假執行。
三、被告則以：李佳樺係以識別能力有障礙之原告為被保險人而
    投保系爭保險，而原告未於要保人書被保險人欄親自簽名，
    系爭保險契約自始無效。縱認契約有效，原告應舉證證明有
    系爭保險約定之保險事故發生，遑論本件保險為旅行平安保
    險，原告並無旅行之事實，其自無給付保險金之義務等語，
    資為抗辯，並聲明：（一）原告之訴駁回。（二）如受不利
    之判決，願以現金或等值之中央政府建設公債供擔保，請准
    宣告免為假執行。
四、本件經法院會同兩造整理並簡化爭點如下（見本院卷第130
    至131頁，並由本院依相關卷證為部分文字修正）：
（一）不爭執事項：
    1.李佳樺於108年10月25日以自己為要保人，原告為被保險
      人，簽訂被證3之國泰人壽旅遊平安保險通用版要保書，
      向被告公司投保系爭保險，保險金額200萬元，並附加每
      次傷害醫療保險金限額40萬元。保險期間自108年10月26
      日8時起自109年4月23日止共計180日，旅遊地點為美國、
      加拿大地區。
    2.原告於108年10月31日21時許，前往烏日林新醫院急診治
      療，經診斷認定受有「意外頭部外傷合併水腦症及牙齒斷
      裂」。
    3.原告於108年12月27日起至109年1月11日止在烏日林新醫
      院住院接受治療，經診斷受有「胸椎楔狀壓迫閉鎖性骨折
      之初期照護、老年性骨質酥鬆症未伴有病理性骨折、交通
      性水腦症、本態性（原發性）高血壓、其他腦血管疾病」
      。
（二）爭點：
    1.李佳樺以原告為被保險人而向被告公司投保系爭保險（含
      附加傷害險），是否有效？
    2.原告所受傷勢是否因系爭保險契約約定之意外事故所致？
    3.原告訴請被告給付手術費用15萬元及失能給付200萬元，
      有無理由？　　
五、本院的判斷：
（一）系爭保險在被告公司同意承保前，未取得原告之書面承認
      ，應均自始、當然、確定無效：
　　1.人壽保險契約，得由本人或第三人訂立之；由第三人訂立
      之死亡保險契約，未經被保險人書面承認，並約定保險金
      額，其契約無效，保險法第104條、第105條第1項分別定
      有明文。上開規定依保險法第135條規定，於傷害保險亦
      有準用。而自上開條文對照觀之，保險契約上被保險人與
      要保人同一人者，為由本人訂立，否則即屬由第三人訂立
      （最高法院86年度台上第379號、87年度台上第1222號判
      決同此見解）。又保險契約，由保險人於同意要保人聲請
      後簽訂，為保險法第44條第1項所明定。而保險契約之成
      立，通常由要保人填具要保申請書作為要約，要保申請書
      經保險人或其代理人審核，表示同意予以承保作為承諾，
      故第三人所訂立之死亡保險契約，要保人即使無庸於填具
      要保申請書時或之前，先行得到被保險人之書面同意，但
      解釋上，至遲應於保險人同意承保對外發生法律效力前，
      取得被保險人之書面承認，否則該保險契約應屬無效。復
      法律行為無效，係指法律行為欠缺有效要件，自始、當然
      、確定的不發生法律行為之效力而言；無效之法律行為，
      不能因情事變更而使之有效，亦不因當事人事後承認使其
      發生效力；此與效力未定之法律行為，其有效與否恆繫於
      當事人或第三人之承認、允許，尚有不同（最高法院73年
      度台上第712號、73年度台上字第1633號、85年度台上字
      第2901號、97年度台上字第2392號判決看法相同）。
　　2.查李佳樺向被告公司所投保之系爭保險第3條約定，被保
      險人於本契約有效期間內，因遭受意外傷害事故，致其身
      體蒙受傷害而致成身故、失能時，屬保險人應負保險責任
      之保險事故，被告公司應負保險金給付之責，自屬保險法
      第131條所指傷害保險甚明。而系爭保險係以李佳樺為要
      保人、原告為被保險人，要保人與被保險人非同一人，自
      係第三人訂立之保險契約，依保險法第135條準用第104條
      、第105條第1項規定，應先經被保險人即原告於被告公司
      同意承保前以書面表示同意，否則該契約即屬無效。而觀
      諸卷附要保書等資料，並無原告表示同意之書面文件，縱
      證人李佳樺於本院言詞辯論時具結證稱：我投保當天原告
      有跟我一起去，她在樓下。（後改稱）原告有沒有去我不
      確定，但我有先告知原告。當時保險公司人員說是傳真投
      保不需要原告簽名，如果需要原告簽名我就會帶原告去簽
      名，被證3的要保書都是我寫的等語（見本院卷第325至32
      7頁），足以確認原告並未於要保書上簽名，且無從認定
      原告曾於被告公司同意承保前曾以書面表示同意投保，從
      而系爭保險即屬無效。
　　3.至原告雖主張保險契約為諾成契約、不要物契約，各該條
      文均屬訓示而非強行規定，並引用最高法院97年度台上字
      第1950號判決主張契約有效。然該判決所指保險並非人壽
      保險或死亡保險，且該判決所指之訓示規定乃保險法第21
      條、第43條關於保險費交付之部分，與保險法第105條明
      文規定未經被保險人書面同意之契約為無效顯屬不同，故
      原告主張要無可採。
（二）系爭保險契約既屬無效，業如前述。況系爭保險為旅行平
      安險，其性質乃為分散被保險人於旅行期間因旅行意外所
      致之死亡、殘廢、身體傷害醫療費用之危險而為之保險；
      其保險範圍限於旅行期間所發生之旅行意外。系爭契約第
      2條關於「意外傷害事故」雖未明白約定限於旅行意外，
      然應為上開解釋，始符合旅行平安保險契約之性質（最高
      法院85年度台上字第356號判決見解相同)。本件原告主張
      其係於108年10月31日在住家樓下騎樓跌倒而前往烏日林
      新醫院急診治療，而依證人李佳樺於本院亦具結證稱：原
      告預定於108年11月2日搭機出國等語（見本院卷第329頁
      ），可見原告主張之意外發生當時並非處於旅行期間，自
      難謂合於系爭保險契約所定之保險事故，故原告請求被告
      給付保險金，即屬無據。
六、結論：
    綜上所述，原告基於系爭保險契約之法律關係，請求被告給
    付215萬元，及自109年6月5日起至清償日止，按年息10%計
    算之利息，為無理由，應予駁回。又原告之訴既經駁回，其
    所為假執行之聲請即失去根據，一併駁回之。
七、本件事證已臻明確，兩造其餘攻擊防禦方法及證據，經本院
    斟酌後，對於判決之結果不生影響，故不再逐一論列，併此
    敘明。
八、訴訟費用負擔之依據：民事訴訟法第78條。
中　　華　　民　　國　　111 　年　　2 　　月　　15　　日
                  民事第五庭    法　官　施懷閔
以上為正本係照原本作成。
如對本判決上訴，須於判決送達後20日內向本院提出上訴狀（須
附繕本）。如委任律師提起上訴者，應一併繳納上訴審裁判費。
中　　華　　民　　國　　111 　年　　2 　　月　　15　　日
                                書記官　張宏賓